【裁判字號】    92,自,132
【裁判日期】    950227
【裁判案由】    詐欺
【裁判全文】
臺灣士林地方法院刑事判決               92年度自字第132號
自  訴  人  生旺實業股份有限公司
法定代理人  甲○○
自訴代理人  成介之律師
被      告  乙○○
            丙○○  53歲民.
共      同
選任辯護人  王志陽律師
上列被告因詐欺案件，經自訴人提起自訴，本院判決如下：
    主  文
乙○○、丙○○均無罪。
    理  由
一、本件自訴意旨略以：被告乙○○為自訴人生旺實業股份有限
    公司（以下簡稱生旺公司）之財務經理兼會計，因自訴人公
    司並無使用支票，故自訴人公司欲支付貨款或向他人借貸時
    ，皆由被告乙○○簽發其支票支付。故被告乙○○每月均製
    作自訴人公司之收支明細，告知自訴人公司將款項匯入被告
    乙○○之帳戶，再由乙○○轉入其甲存帳戶以兌現票據，或
    由乙○○轉入原借款人之帳戶以返還借款。被告乙○○自民
    國（下同）80年1 月間起即通知自訴人公司其為公司向被告
    丙○○借款新台幣（以下同）1,000 萬元，並自此每月偽造
    不實之明細，要求自訴人公司每月給付利息24萬元，使自訴
    人公司陷於錯誤，按月將利息24萬元匯入被告乙○○之帳戶
    ，迄84年4 月10日止，被告等2 人共得利1,248 萬元。惟嗣
    後自訴人清查被告乙○○之帳戶，發現80年1 月前後，根本
    沒有1,000 萬元匯入其戶頭，更遑論由自訴人公司使用。因
    認被告等2 人涉犯詐欺罪嫌云云。
二、按犯罪事實應依證據認定之，無證據不得認定其犯罪事實；
    又不能證明被告犯罪者，應諭知無罪之判決，刑事訟訴法第
    154 條第2 項、第301 條第1 項分別定有明文。次按認定犯
    罪事實所憑之證據，無論直接或間接證據，其為訴訟上之證
    明，須達於通常一般之人均不致有所懷疑，而得確信其為真
    實之程度者，始得據為有罪之認定，倘其證明尚未達到此一
    程度，而有合理之懷疑存在時，尚難為有罪之認定基礎，最
    高法院46年臺上字第4986號著有判例可資參照。又刑法上詐
    欺罪之成立，以行為人基於不法所有之意圖，施用詐術，使
    他人陷於錯誤，而交付財物或得財產上不法之利益為要件。
三、自訴意旨認被告等涉犯詐欺罪嫌，無非以被告乙○○製作之
    利息明細表及自訴人公司自80年1 月起至84年4 月止有按月
    支付利息24萬元等為論據。訊據被告等均堅詞否認有何詐欺
    犯行，被告丙○○辯稱：伊不知道自訴人公司，雖認識乙○○惟並不熟，與其並無資金往來，對本件毫不知情等語；被
    告乙○○則辯稱：自訴人公司自民國6 、70年起即向伊借支
    票用以買貨或向他人借款。借款時，伊以自己之支票向親友
    調現，一開始為5 萬、10萬之小額借款，嗣累積成大筆金額
    ，伊就將各債權人之金額分開，開票由自訴人公司及甲○○
    背書後交付債權人。伊製作之利息明細表所載「白玲友」並
    非指丙○○1 人，而是借款予伊之眾多親友之代稱。伊向自
    訴人公司取得利息後就依各債權人之債權金額分配予各親友
    。而伊為自訴人公司調款期間，每星期或每10日均有與自訴
    人公司對帳，自訴人公司均無異議，且自訴人歷來就伊以支
    票支付貨款部分俱無爭執，惟就借款部分，每有債權人持票
    提起民事訴訟，自訴人就提起偽造文書、詐欺等訴訟，顯然
    係欲以刑事程序阻撓債權人實現其債權等語。經查：
    (一)依被告乙○○供稱：自訴人向我借錢，我就向我哥哥張光
      宙調，我哥哥說要問白玲，看她有無錢可以調，我哥哥後
      來有借我錢，我就以為是從白玲那裡調來的。65年、66年
      自訴人開始向我家人陸陸續續借錢，而我有時會向我哥哥
      調錢，而自訴人給我的利息，我就分給我哥哥、姐姐、其
      他的親人，但都沒有交給白玲，因我和她沒有直接聯絡，
      我和白玲也不熟，只知道是我哥哥的合夥人等語（本院卷
      (一)第145 頁），核與被告丙○○所辯其與被告乙○○不熟
      ，對本件毫不知情等語，悉相符合。是被告丙○○既未收
      取自訴人公司所支付之利息，要難謂其有何施用詐術致自
      訴人公司陷於錯誤，或得不法財物或財產上不法之利益之
      可言。
    (二)另自訴人公司並無支票帳號戶，自成立以來長期借用被告
      乙○○之支票，用以支付廠商貨款及對外調借現金等情，
      為自訴人所不否認，並於自訴人與被告乙○○等人間之民
      刑事訴訟中認定甚明，有臺灣臺北地方法院檢察署90 年
      度偵字第24284 號、90年度偵續字第471 號、91年度偵續
      一字第22號不起訴處分書、臺灣士林地方法院檢察署92年
      度偵續字第141 號、92年度偵續字第235 號、93年度偵續
      一字第44號、90年度偵字第11861 號、92年度偵字第6720
      號不起訴處分書、本院84年度自字第325 號、90年度訴字
      第143 號判決、94年度聲判字第16號裁定、85年度士簡字
      第462 號宣示判決筆錄、臺灣高等法院80年上訴字第2553
      號、92年度上訴字第4162號判決、最高法院90年度台上字
      第3112號判決等在卷可稽（附本院卷(一)第44至89、201 至
      210 頁、卷(二)第65至93、150 至162 頁、卷(三)第42 至50
      頁）。
    (三)再被告乙○○於另案曾提出其製作之「83、84年度生旺公
      司（股）公司借開票據及應付各款項明細」（見本院卷(一)
      第102 至127 頁），其中載明以其華南銀行大稻埕分行，
      帳號000000000000支票帳戶，票號0000000 、0000000 、
      0000000 、0000000 、0000000 、0000000 、0000000 、
      0000000 、0000000 等支票支付利息24萬元（其明細詳如
      自訴人製作之票據明細，附本院卷(一)第101-1 頁）。復經
      本院向華南銀行大稻埕分行函調上開支票及提示人資料，
      票號0000000 之提示人為丁○○，票號0000000 、
      0000000 、0000000 之提示人為陳小惠，票號0000000 之
      提示人為戊○○、票號0000000 之提示人為己○○，票號
      0000000 、0000000 、0000000 之提示人不明，有支票影
      本及該行93年3 月12日（93）華稻存字第48號、93年11月
      22日（93 ）華 稻存字第310 號函及檢附之支票影本、票
      據提示人資料等在卷可稽（本院卷(二)第41至49、98、99頁
      ）。再據證人己○○證稱：發票日84年2 月8 日，金額18
      萬元之支票（即票號0000000 ，附本院卷(二)第48頁），是
      我去提兌的，我借錢給生旺公司取得該張票據。我從79年
      至84年陸續借給生旺公司錢，共2,000 多萬元，該張18萬
      支票是我借錢給生旺公司的利息。是乙○○跟我接洽借錢
      ，她是生旺公司的股東。這些利息的支票兌現之後，如果
      是我家族的（借款）就交給我家族的人。我拿到這些支票
      ，有時會在親友帳戶兌現。借錢時每次都用乙○○的票，
      由生旺公司和甲○○簽名背書。但是利息票不是每一張都
      有生旺公司甲○○背書的，有的有，有的沒有。除了個人
      借錢給生旺公司，有跟家族的人借錢去借給生旺公司，
      2,000 多萬都是我家族的，包括我也有向（妹妹）戊○○
      借錢借給生旺公司。本院卷(二)第47頁支票（票號0000000
      ，由戊○○提示）是利息票，包括借款、付利息時都是透
      過我，乙○○沒有和戊○○接觸，這張票是乙○○交給我
      。不記得戊○○借多少錢給生旺公司，我們都是家族一起
      借的，戊○○的借款，其中有200 萬已經求償了。我所拿
      到這些利息票會在我們家族戶頭提兌。認識陳小惠，他是
      我們公司同事，在83-84 年時是股務室的小姐，負責股務
      。本院卷(二)43-45 頁票號0000000 、0000000 、0000000
      支票，有可能是我把票存入陳小惠的帳戶，由陳小惠替我
      處理財務等語（本院卷(三)第20至28頁）。是依證人己○○
      證言，其自79至84年間，透過被告乙○○，將其自己及家
      族之金錢貸予自訴人公司，累積共計2,000 餘萬元，被告
      乙○○則交付以其為發票人且經自訴人公司背書之票據作
      為擔保，證人己○○並有取得借款之利息，本件票號
      0000000 、0000000 、0000000 、0000000 、0000000 等
      支票5 張均係證人己○○或其妹戊○○借款予自訴人公司
      之利息。是被告乙○○辯稱確有為自訴人公司調借款項，
      並按月支付利息等語，應屬實在。
    (四)雖上開支票5 張之金額均為18萬元，與「83、84年度生旺
      公司（股）公司借開票據及應付各款項明細」上所載利息
      金額為24萬元，尚有出入，惟查，據證人己○○證稱：自
      證三本票（發票人乙○○，發票日83年11月10日，到期日
      84年5 月10日，金額1,000 萬元，背書人生旺公司、甲○○，附本院卷(一)第221 頁）是因我借錢給他們，是乙○○
      交給我的，1,000 萬我確實都有交給乙○○，都是小額借
      錢，應該有2 、3 年時間，由幾百幾百萬湊成1,000 萬。
      該張1,000 萬本票的本金沒有收回，自證四債權計算書（
      本院卷(一)第222 頁）是我向桃園地院聲請參與分配製作的
      。借錢很多筆，有時幾筆湊成壹張（支票）。借款100 萬
      元，3 個月利息為12,000或15,000元不定，有3 月、6 月
      、9 月一期的，不一定。18萬的支票是用來支付利息的，
      我們借款很多，不知係付何筆之利息。台灣士林地方法院
      94年度聲判字第16號駁回交付審判裁定（該裁定附本院卷
      (三)第42至50頁）附表編號12所示金額24萬元本票（發票日
      84年3 月25日，到期日84年5 月10日）是我持有，是利息
      的票。因為我借款給生旺公司的金額很多，所以為何有24
      萬的利息我不清楚，因本金、利息期數都不一定，所以交
      付的金額也不一定。1,000 萬的票和24萬的票到期日都是
      84年5 月10日，是表示這個時間要給利息和本金1,000 萬
      等語（本院卷(三)第22至25頁）。故據證人己○○所言，其
      個人及家族對自訴人公司之債權2,000 餘萬元，係於多年
      間逐漸累積而來，並非一次出借，且被告乙○○並有就
      2,000 多萬元借款中之1,000 萬元開立本票作為擔保，核
      與被告乙○○所稱親友對自訴人公司之借款一開始均為小
      額借款，嗣累積成大筆金額，伊才將各債權人之金額分開
      ，開票由自訴人公司及甲○○背書後交付債權人等語，悉
      相符合。再對照證人己○○所稱，其陸續借款之各筆金額
      、期限（分3 、6 、9 月不等）均不相同等語，可知各筆
      借款之利息計算亦甚複雜，致有以金額18萬元之支票支付
      利息者，亦有以24萬元之本票為之者。參以被告乙○○長
      年以支票為自訴人公司調借資金之金額甚鉅，以83年1 月
      1 日起至84年4 月17日止被告開立之票據即高達6 億7 千
      萬餘元，業據本院90年度訴字第143 號判決、臺灣高等法
      院92年度上訴字第4162號判決（附本院卷(一)第201 頁以下
      、卷(二)第79頁以下）認定甚明。是以被告乙○○為自訴人
      公司調借金額之鉅、期間之長、債權人之眾多、利息計算
      之複雜，其將數筆債權併計，於利息明細表中記載為24萬
      元，而未逐一列計各筆小額借款及利息，尚非有違常情，
      其所稱利息明細表中所載「白玲友」係指眾多借款予自訴
      人公司之親友之代稱等語，應堪採信。加以被告乙○○供
      稱：有些利息是用現金支付的，不是全部都是票據等語（
      本院卷(三)第28頁），是上開24萬元利息部分既係眾多親友
      之借款利息，並包括現金在內，雖因時隔久遠已查無當初
      借款人之詳細資料，惟終不得以「借開票據及應付各款項
      明細」上所載支付利息之支票金額非24萬元，即認被告乙○○故意向自訴人公司為不實之利息之陳報。
    (五)另票號0000000 號支票係被告乙○○向丁○○購買珠寶所
      用，並非借款等情，雖據丁○○證述無訛（本院卷(三)第19
      頁）。惟按被告乙○○以支票為自訴人公司調款期間甚長
      ，債權人甚多，已如前述，且其支票除供作為自訴人公司
      調款外，亦兼作其個人財務使用，故其製作「生旺公司（
      股）公司借開票據及應付各款項明細」時因記帳錯誤，將
      其自己消費之支票誤列為支付自訴人公司利息之用，非無
      可能，況被告乙○○既有實際為自訴人公司調款，自訴人
      公司自有支付利息之義務，不得以被告乙○○將其中1 筆
      資料誤植即認其係向自訴人公司施用詐術或自訴人公司有
      陷於錯誤甚明。
    (六)再觀諸上開用以支付利息之票號0000000 、0000000 、
      0000000 、0000000 、0000000 等支票5 張，票背均有自
      訴人公司之背書；供作己○○債權擔保之1,000 萬元本票
      1 張，其票背亦有自訴人公司及公司負責人甲○○之背書
      ，有上開票據可按，被告乙○○並供稱：每星期或10日均
      有提出對帳單，如果自訴人公司有疑問會叫我提出憑證等
      語（本院卷(二)第11頁），是自訴人公司透過被告乙○○借
      款及支付利息行之有年，自訴人公司或公司負責人並在票
      據背面背書，對每年高達數億元之債權及利息素來俱無爭
      執，於多年後竟主張對其中1 筆1,000 萬元借款債務不存
      在，顯有違常情。再被告乙○○為自訴人公司調款時，會
      寄蓋好印鑑之空白支票予自訴人公司人員庚○○，再由庚○○填寫金額後開出，庚○○所調款項亦係由庚○○匯入
      被告乙○○之帳戶中等情，業據證人庚○○證述甚明（本
      院卷(三)第29頁）。又庚○○係自訴人公司之會計，並負責
      製作自訴人公司之傳票及支出證明等，有經庚○○蓋章之
      現金支出傳票、支出證明單等附卷足憑（本院卷(二)第17
      、18頁）。是自訴人公司既有會計庚○○管理帳務，開票
      調款、匯款等事宜並均告知庚○○，由其經手，自訴人公
      司竟稱多年來不知被告乙○○虛報不實之借款，受被告乙○○詐欺支付利息云云，顯難令人置信。
    (七)綜上，被告丙○○對本件借款及利息之支付毫不知情，與
      本案無關；被告乙○○確有為自訴人公司調借金錢，其向
      自訴人公司取得利息交付各債權人，要無不當，被告等2
      人並無施用詐術使自訴人公司陷於錯誤或得不法之財物、
      利益之可言，核與前揭詐欺罪之要件均有未合，而不得以
      該罪相繩。此外，復查無其他具體事證足資證明被告等涉
      有自訴意旨所指犯行，揆諸首揭說明，自應認不能證明被
      告犯罪，而為無罪之諭知。
據上論斷，應依刑事訴訟法第343 條、第301 條第1 項，判決如
主文。
本案經檢察官薛嘉珩到庭執行職務
中    華    民    國    95    年    2     月    27    日
                  刑事第五庭審判長法  官  朱光仁
                                  法  官  蘇嫊娟
                                  法  官  彭洪媛
以上正本證明與原本無異。
如不服本判決，應於判決送達後10日內，向本院提出上訴狀。
                                  書記官  周霙蘭
中    華    民    國    95    年    3     月    1     日


司法院資訊處製作；財團法人民間司法改革基金會備份。
